臺灣板橋地方法院民事判決　　　　　　　93年度訴字第1176號
原　　　告　美麗國社區管理委員會
法定代理人　乙○○
訴訟代理人　黃炳飛律師
被　　　告　甲○○
訴訟代理人　陳國雄律師
複代理人　　蔚中傑律師
上列當事人間請求給付管理費事件，本院於中華民國94年1月4日
言詞辯論終結，判決如下：
    主      文
被告應給付原告新臺幣捌拾萬肆仟參佰元及自民國九十三年三月
二十五日起至清償日止，按週年利率百分之五計算之利息。
訴訟費用由被告負擔。
本判決第一項於原告以新臺幣貳拾柒萬元供擔保後，得假執行；
但被告如於執行標的物拍定、變賣或物之交付前，以新臺幣捌拾
萬肆仟參佰元為原告預供擔保，或將請求標的物提存，得免為假
執行。
    事實及理由
一、原告於民國93年3 月16日聲請核發支付命令時，其聲請狀上
    列之法定代理人為董昱昀，此觀聲請狀上之記載自明，嗣原
    告法定代理人於93年4 月11日經區分所有權人會議決議改選
    為乙○○，有原告提出之區分所有權人第三次會議簽到名冊
    、會議紀錄影本各一件為證（見本院卷第51頁至第58頁），
    復經原告於93年10月26日具狀聲明承受訴訟（見本院卷第91
    頁聲明承受訴訟狀），並追認董昱昀於93年4 月11日以後所
    為之訴訟行為（見本院卷第91頁反面），經核於法尚無不合
    ，合先敘明。
二、原告主張：被告為原告美麗國社區位於臺北縣中和市○○街
    132 巷6 之5 號2 樓、3 樓、4 樓、8 之3 號1 樓、2 樓、
    3 樓、4 樓、5 樓、6 樓、7 樓、8 之4 號1 樓、2 樓、3
    樓、4 樓、5 樓、6 樓、7 樓之住戶，依原告社區91年4 月
    29日決議公告住戶有向原告繳納管理費之義務，惟被告自91
    年5 月至93年1 月止共積欠管理費新臺幣（下同）804,300
    元，依原告社區規約第10條第2 項規定：管理費由各區分權
    人會議之決議分擔之：(一)管理費之收取以權狀所載坪數為計
    算基準，每月／每坪50元。(1)空屋以應繳金額之50% 計收（
    空屋之認定：為未曾買賣、使用及租賃，尚為建設公司名下
    未出售之房屋）。(2)一樓店面以應繳金額之70% 計收，爰依
    規約第10條之規定，聲明求為判決：(一)被告應給付804,300
    元及自支付命令送達翌日起至清償日止，按年息5%計算之利
    息。(二)陳明願供擔保請准宣告假執行。
三、被告則以：(一)原告於93年4 月11日召集之區分所有權人會議
    ，未達到公寓大廈第27條、第31條規定之出席比例及決議人
    數暨區分所權數，僅有72戶出席，未達區分所有權人三分之
    二以上（總戶數為120 戶，三分之二為80戶）之比例出席數
    ，且區分所有權數亦僅有60.7% ，未達區分所有權比例三分
    之二，故其決議選任法定代理人自非合法。(二)又其中鼎隆建
    號係由陳幸宜代理外，餘23戶均由石磊代理，惟未依公寓大
    廈管理條例第27條第3 項規定出具委託代理之書面，故其代
    理出席難謂合法。(三)又該次主任委員、副主任委員之當選票
    數亦可知當時所選任之管理委員未依公寓大廈管理管理條例
    第31條規定之決議方式為之，故原告之組織並非合法。又第
    三屆管理委員中，林德勝、陳幸宜、陳宗賢均不具區分所有
    權人身分。(四)原告91年4 月13日之區分所有權人會議之決議
    亦非合法，其中鼎隆公司均委任陳鴻文代理出席，惟並未提
    出委託代理之書面，其出席人數自未達修正前公寓大廈條例
    第29條第1 項法定出席人數，其決議不合法，又鼎隆公司之
    區分所有權比例為34.55%，專有部分戶數為42戶，均逾全部
    區分所有權及全部專有部分個數120 戶之五分之一以上，依
    修正前公寓大廈管理條例第29條第3 項規定其超過部分不予
    計，故在扣除超過部分後，該次會議出席人數應為78人（42
    -24=18，96-18=78）區分權比例應為62.67%（34.55%-20%=1
    4.55% ，77.22%-14.55%=62.67%），而依修正前公寓大廈管
    理條例第31條之規定，管理費之收取涉及規約之修正，故須
    有區分所有權人三分之二以上及其區分所有權數合計三分之
    二以上出席，以出席人數四分之三以上及其區分所有權比例
    占出席人數區分所有權四分之三以上同意行之，原告前開決
    議因不符修正前公寓大廈管理條例第31條之規定，在未有合
    法變更規約之情形下，向被告之空屋收取管理費，即數伍據
    。(五)又被告所有之區分所有建物均屬空屋，乃原告竟未依空
    屋標準收費，仍依全額標準收費，顯有錯誤等語，求為判決
    ：(一)原告之訴駁回。(二)陳明如受不利判決，願供擔保請准宣
    告假執行。
四、原告主張被告為美麗國社區位於臺北縣中和市○○街132 巷
    6 之5 號2 樓、3 樓、4 樓、8 之3 號1 樓、2 樓、3 樓、
    4 樓、5 樓、6 樓、7 樓、8 之4 號1 樓、2 樓、3 樓、4
    樓、5 樓、6 樓、7 樓之住戶，依原告社區91年4 月29日決
    議公告住戶有向原告繳納管理費之義務，惟被告自91年5 月
    至93年1 月止共積欠管理費804,300 元之事實，業據原告提
    出建物所有權登記謄本17件、管理費（含清潔費）欠繳明細
    表影本1 件（見本院卷第61頁至第78頁），被告對其係系爭
    區分所有建物之所有權人，及其迄未給付91年5 月至93年1
    月止之管理費等情，亦均不爭執，自堪採信為真實。
五、按區分所有權人會議之決議，除規約另有規定外，應有區分
    權人三分之二以上及其區分所有權比例合計三分之二以上出
    席，以出席人數四分之三以上及其區分所有權比例占出席人
    數區分所有權四分之三以上之同意行之，93年12月31日公布
    修正，94年1 月2 日施行之公寓大廈管理條例第31條定有明
    文。又公寓大廈管理委員會為人的組織體，區分所有權人會
    議為其最高意思機關。其區分所有權人會議之召集程序或決
    議方法，違反法令或章程時，依公寓大廈管理條例第1 條第
    2 項規定，固應適用民法第56條第1 項撤銷總會決議之規定
    ，由區分所有權人請求法院撤銷區分所有權人會議之決議（
    最高法院92年台上字第2517號判決意旨參看）。而依民法第
    56 條 第1 項之規定，請求撤銷總會之決議，須於決議後3
    個月內請求法院撤銷其決議。
六、原告於91年4 月13日召集之區分所有權人會議之決議方法並
    無違法：
  (一)被告抗辯原告於91年4 月13日召開之第一次區分所有權人會
    議，其中鼎隆公司之代理人陳鴻文未提出書面委託書，且區
    分所有權比例為34.55%，專有部分戶數為42戶，均逾全部戶
    數120 戶之五分之一以上，應不予計入等語。經查：
  (二)鼎隆公司於91年4 月13日召開區分所有權人會議時，其所有
    權戶數共計42戶，所有權比例共計34.55%（計算式：0.68%+
    0.74%+0.69%+0.76%+0.75%+0.73%+0.90%+0.90%+1.06%+1.23
    %+0.70%+1.00%+0.93%+0.93%+1.32%+1.32%+0.72%+0.71%+0.
     71%+0.71%+0.72%+1.06%+0.94%+1.02%+0.78%+0.78%+0.78%
    +0.78 %+0.83+1.21%+0.80%+0.67%+0.72%+0.72%+0.72%+0.7
    2%+0.72%+1.14%+0.73%+0.73%+0.64%+0.64%+0.64%+0.64%+0
    .11+0.68%=34.55%），確實已逾修正前公寓大廈管理條例第
    29條關於規約之訂定或變更所需之區分所有權及第31條第2
    項準用第29條第3 項之規定，業經本院依職權向臺北縣中和
    市公所調閱該次區分所有權人會議之會議紀錄、簽到簿及委
    託書資料查明屬實，有該公所93年12月7 日北縣中民字第09
    30062409號函暨會議簽到簿、會議紀錄、書面委託書在卷可
    憑（該函檢送之資料下稱公所資料，見公所資料第135 頁以
    下）。故鼎隆公司超過區分所有權戶數五分之一即24戶以上
    暨所有權比例逾五分之一即20% 以上之比例應予扣除（即扣
    除14.55%，經扣除後，其區所有權戶數應減為24戶（即扣除
    18戶），另逾20 %之部分亦不予計入，僅以20% 計算，故該
    次總戶數120 戶扣除18戶為102 戶，出席之96戶扣除18戶後
    其出席戶數為78戶，出席比例76.70%扣除鼎隆公司14.55%後
    其出席所有權比例為62.15%，惟其所有權比例總數亦應扣除
    前揭18戶部分，故經扣除鼎隆公司比例最少之18戶（即編號
    1 之0.68% 、編號10之0.69% 、編號19之0.73% 、編號42之
    0. 7% 、編號51至53之0.71% 、0.71% 、0.71% 、編號55之
    0.72% 、編號93至96之0.67% 、0.72 %、0.72% 、0.72% 、
    編號101 之0.72% 、編號111 之0. 64%、編號112 之0.64%
    、編號118 之0.64% 、編號119 之0.11% 、編號120 之0.68
    % 共計11.91%），共計為88.0 9% ，故該日出席之所有權比
    例應為70.55%（即62.15%÷88 .09%=70.55%），其出席所有
    權人數比例為76.47%，均已符合修正前公寓大廈管理條例第
    31條第1 項規定應有區分所有權人三分之二以上出席及其區
    分所有權比例合計三分之二以上出席之規定。
  (三)美麗國社區91年4 月13日第一次區分所有權人會議通過規約
    時，其計算區分所有權人數僅扣除鼎隆公司區分所有權人數
    17戶，且其區分所有權比例計算固亦有錯誤（見公所資料第
    131 頁），惟查當次出席之所有權人數及比例既已超過所有
    權人三分之二及所有權比例合計三分之二，其出席人數及權
    數即屬合法。又該次區分所有權人會議就規約之制定同意人
    數比例及區分所有權數比例均為百分之百（見公所資料第13
    1 頁），故原告提出美麗國社區規約確已經合法制定，應堪
    認定。原告得依該規約第10條之規定向住戶收取管理費，至
    為灼然。
  (四)又美麗國社區91年4 月13日第一次區分所有權人會議決議選
    任第一屆管理委員，以不分區、無記名單選法方式選舉，以
    得票數高者為當選，次高者為候補委員。決議：主任委員邱
    仁濱、副主任委員陳鴻銘、財務委員趙天民、監察委員陳一
    雄、環保委員陳鴻文，其同意人數比例為百分之百，區分所
    有權比例亦為百分之百（見公所資料第132 頁），揆諸前開
    同一計算方式，其選任亦屬合法。
  (五)綜上，原告確係經合法召集第一次區分所有權人會議成立管
    理委員會並合法通過規約，應堪認定。
七、原告於93年4 月11日召集之區分所有權人會議之決議方法違
    法：
  (一)被告抗辯原告於93年4 月11日召開之第三次區分所有權人會
    議，未達修正後公寓大廈管理條例第27條、第31條規定之出
    席比例及決議人數暨區分所有權數，僅有72戶出席，未達區
    分所有權人三分之二以上，且區分所有權數亦僅有60.7% ，
    未達區分所有權比例三分之二；鼎隆公司所有之24戶中23戶
    由陳鴻文代理，惟未出具書面委託書，其委任難謂合法，且
    該次選任主任委員、副主任委員亦未依公寓大廈管理條例第
    31條規定之決議方式為之，原告之組織並非合法，且管理委
    員中林德勝、陳幸宜、陳宗賢均不具區分所有權人身分，均
    非合法等語。經查：
  (二)公寓大廈管理條例第27條、第31條固於92年12月31日修正公
    布，自93年1 月2 日施行，其第31條規定區分所有權人會議
    之決議，除規約另有規定外，應有區分所有權人三分之二以
    上及其區分所有權比例合計三分之二以上出席，以出席人數
    四分之三以上及其區分所有權比例占出席人數區分所有權四
    分之三以上之同意行之。惟查美麗國社區於91年4 月13日合
    法通過之規約第3 條第9 項規定：區分所有權人會議討論事
    項，除本條例第30條及第31條規定外，應有區分所有權人過
    半數及其區分所有權比例合計過半數之出席，以出席人數過
    半數及其區分所有權比例占出席人數區分所有權合計過半數
    之同意行之（見公所資料第207 頁），故美麗國社區之社區
    規約既有訂定，於公寓大廈管理條例修正後，其區分所有權
    人會議決議之方法，自仍應依其規約之規定。
  (三)鼎隆公司於93年4 月11日召開第三次區分所有權人會議時，
    其區分所有權數為24個，所有權數為19.56%（見公所資料第
    3 頁以下簽到簿所載），並未超過修正後27條規定同一區分
    所有權人之區分所有權占全部區分所有權五分之一以上者，
    或所有權專有部分個數超過全部專有部分個數總合之五分之
    一以上者不予計算之比例及個數，故其所有權數及個數均應
    予計入。又鼎隆公司委任之代理人石磊、陳幸宜除序號編號
    119 號即門牌中和市○○街132 巷6-5 號B1（所有權比例0.
    11% ，見公所資料第14頁）外，其餘已提出書面委託書，亦
    有委託書23紙在卷可憑（見公所資料第15頁以下），鼎隆公
    司既未以書面委託石磊就編號119 號之區分所有建物出席，
    該戶出席戶數即應予扣除，出席戶數應為71戶，出席戶數比
    例為59.17%，區分所有權數出席比例應為60.59%，已符合美
    麗國社區規約第3 條第9 項規定之比例，其召集自屬合法。
    （會議紀錄見公所資料第59頁）
  (四)惟查美麗國社區於93年4 月11日第三屆區分所有權人會議選
    舉第3 屆管理委員會委員，其選舉方式係以票數高者當選，
    其當選名單為：主任委員乙○○（13票）、副主任委員陳鴻
    名（13票）、財務委員林德勝（13票）、監察委員陳幸宜（
    14票）、環保委員陳宗賢（13票），後補委員石磊（3 票）
    ，該次區分所有權人會議出席之人數共計71戶，惟其決議並
    未依其規約第3 條第9 項規定應以出席人數過半數及其區分
    所有權比例占出席人數區分所有權合計過半數之同意行之，
    而僅以出席之人頭數之過半數之決議為之，未計算其決議之
    區分所有權之人數及區分所有權之比例是否已逾出席之二分
    之一，故該次區分所有權人會議決議之決議方法顯然違反其
    規約之規定，揆諸前開說明及依公寓大廈管理條例第1 條第
    2 項之規定，固應適用民法第56條第1 像撤銷總會決議之規
    定，由區分所有權人請求法院撤銷區分所有權人會議之決議
    。惟該項決議違反章程（即美麗國社區之規約），其決議仍
    非當然無效，仍須待區分所有權人請求法院撤銷確定後始失
    其效力，而依民法第56條第1 項之規定，請求撤銷總會之決
    議，須於決議後3 個月內請求法院撤銷，乃美麗國社區之區
    分所有權人會議於93年4 月11日召開第三屆區分所有權人會
    議決議，被告並未於3 個月內起訴請求法院撤銷前開決議，
    前開決議之決議方法雖有瑕疵，惟該決議仍屬確定有效。
  (五)至被告抗辯其選任之管理委員中林德勝、陳幸宜、陳宗賢不
    具區分所有權人身分，故該部分選任無效等語，惟查即令該
    部分選任無效，亦不影響原告主任委員選任之合法性。
八、被告另抗辯其所有之區分所有建物均係空屋，故原告計算管
    理費之標準錯誤，應依規約規定之50% 收取管理費等語。然
    查美麗國社區規約第10條第2 項第1 款規定：管理費之收取
    以權狀所載之坪數為計算基準，每月／每坪50元，另同款第
    1 目規定：空屋以應繳金額之50% 計收（空屋認定：為未曾
    買賣、使用及租賃／尚為建設公司名下未出售之房屋）等語
    ，有規約影本1 件在卷可按（見公所資料第210 頁），且該
    空屋認定標準，係美麗國社區91年4 月13日第1 屆區分所有
    權人會議時由區分所有權人逐條討論修改後始訂定（見公所
    資料第129 頁至第130 頁），對全體區分所有權人自均有拘
    束力，被告既非建設公司，其所有之區分所有建物應繳納之
    管理費用，即無從依空屋之標準繳納，而仍應依每坪／每月
    50元之標準計算。至是否應比照空屋減少收取若干比例，則
    應由被告提請區分所有權人會議再行討論，被告既從不參加
    區分所有權人會議，亦未委任代理人到場，自不容其事後任
    意指摘區分所有權人會議決議不當，其仍應按規約規定之計
    算基準繳納管理費。
九、綜上所述，美麗國社區於91年4 月13日及93年4 月11日召集
    之第1 次、第3 次區分所有權人會議決議既均確定有效，原
    告請求被告依據規約第10條之規定，給付管理費804,300 元
    及自支付命令繕本送達翌日即93年3 月25日起至清償日止，
    按年息5%計算之利息，為有理由，應予准許。
十、兩造分別陳明願供擔保請准宣告假執行及免為假執行，經核
    於法均無不合，爰分別酌定相當之擔保金額准許之。
十一、因本案事證已臻明確，兩造其餘主張、陳述及所提之證據
      暨攻擊防禦方法，經本院審酌後，均與本案判斷結果無影
      響，毋庸再予一一審酌，附此敘明。
十二、結論：本件原告之訴為有理由，依民事訴訟法第78條、第
      390條第2項、第392條，判決如主文。
中　　華　　民　　國　　94　　年　　1 　　月　　18　　日
                  民事第一庭　　　法　官　周舒雁
上列正本係照原本作成
如對本判決上訴，須於判決送達後20日內向本院提出上訴狀
中　　華　　民　　國　　94　　年　　1 　　月　　20　　日
                                  書記官  張坤校
